---
title: "Analiza wpływu wysokości akcyzy na wyroby tytoniowe na wydatki medyczne i pkb"
author: "Filip Kasprzycki i Mateusz Kaczkowski"
date: "2025-11-16"
output:
  ioslides_presentation:
    css: style.css
---


```{r setup, include=FALSE}
knitr::opts_chunk$set(echo = FALSE, warning = FALSE, message = FALSE)

# ---- 1. Wczytanie danych ----
library(readxl)
library(dplyr)
library(ggplot2)
library(GGally)
library(rnaturalearth)
library(rnaturalearthdata)
library(kableExtra)
library(rvest)

# Wczytanie danych
dane1 <- read_excel("Tobacco_consumption_HLTH2022-2.xlsx", sheet = "T1")
OdsetekPalacy <- dane1[, 1:2] %>%
  arrange(.[[1]]) %>%
  rename(Country = 1, Smokers = 2)

dane2 <- read_excel("Europe_Population.xlsx")
PopulacjaKraju <- dane2[, 1:2] %>%
  arrange(.[[1]]) %>%
  rename(Country = 1, Population = 2)

dane3 <- read_excel("europe_gdp_per_capita_2019.xlsx")
PKBKraju <- dane3[, 1:2] %>%
  rename(Country = 1, GDP_per_capita = 2)

dane5 <- read_excel("hlth_sha11_hf$defaultview_spreadsheet.xlsx", sheet="Sheet 1", col_names = FALSE, skip = 18)
WydatkiMedyczne <- dane5[, c(1,10)] %>%
  rename(Country = 1, Wydatki_na_medycyne = 2)

# Pobieranie danych o akcyzie ze strony
url <- "https://taxfoundation.org/data/all/eu/cigarette-tax-europe-2019/"
page <- read_html(url)
dane6 <- page %>% html_table(fill = TRUE)
Akcyza <- dane6[[1]]
Akcyza <- Akcyza[-c(1:3, nrow(Akcyza)), ]
Akcyza <- Akcyza[,c(1:2)]
names(Akcyza) <- c("Country", "Akcyza")
Akcyza$Country <- sub(" .*", "", Akcyza$Country)
Akcyza$Akcyza <- gsub("[^0-9.]", "", Akcyza$Akcyza)
Akcyza$Akcyza <- as.numeric(Akcyza$Akcyza)

# ---- 2. Ujednolicenie krajów i połączenie ----
kraje <- Reduce(intersect, list(OdsetekPalacy$Country, PopulacjaKraju$Country, PKBKraju$Country, Akcyza$Country))

dane_final <- OdsetekPalacy %>%
  filter(Country %in% kraje) %>%
  left_join(PopulacjaKraju, by = "Country") %>%
  left_join(PKBKraju, by = "Country") %>%
  left_join(Akcyza, by = "Country") %>%
  left_join(WydatkiMedyczne, by = "Country")

# Konwersja na typy numeryczne
dane_final$Smokers <- as.numeric(dane_final$Smokers)
dane_final$Population <- as.numeric(dane_final$Population)
dane_final$GDP_per_capita <- as.numeric(dane_final$GDP_per_capita)
dane_final$Wydatki_na_medycyne <- as.numeric(dane_final$Wydatki_na_medycyne)

# Obliczenie korelacji
cor1 <- cor(dane_final$Akcyza, dane_final$GDP_per_capita, use="complete.obs")
cor2 <- cor(dane_final$Akcyza, dane_final$Smokers, use="complete.obs")
```
## Cel analizy
Celem projektu jest analiza zależności między wielkością populacji, PKB, średnimi płacami, wydatkami publicznymi i wpływami z akcyzy

## Żródła danych

Żródła danych:

-Eurostat (w postaci plików xslx)

-Taxfoundation (pobierane bezpośrednio ze strony)


## Zebrane dane

Dane zostały uszeregowane i zebrane do jednej tabeli dane_final
Zawieraja następujące elementy

-Odsetek populacji danego kraju palący papierosy w %

-Liczebność populacji danego kraju

-PKB danego kraju

-Wysokośc akcyzy nakładanej na paczke papierosów

-Wydatki roczne w mln na opiekę medyczną

## Przykładowe dane
```{r wyswietlanie1 , include=TRUE}
# Wyświetlenie przykładowych danych
head(dane_final, 9) %>%
  kable(caption = "Przykładowe dane") %>%
  kable_styling(bootstrap_options = c("striped", "hover", "condensed"))


```

## Średnie wydatki
```{r wyswietlanie2 , include=TRUE}
summary_stats <- dane_final %>%
  summarise(
    `Liczba krajów` = n(),
    `Średni odsetek palących (%)` = round(mean(Smokers, na.rm = TRUE), 1),
    `Średnie PKB per capita (USD)` = round(mean(GDP_per_capita, na.rm = TRUE), 0),
    `Średnia akcyza (EUR)` = round(mean(Akcyza, na.rm = TRUE), 2),
    `Średnie wydatki medyczne` = round(mean(Wydatki_na_medycyne, na.rm = TRUE), 0)
  )

kable(summary_stats, caption = "Podstawowe statystyki opisowe") %>%
  kable_styling(bootstrap_options = c("striped", "hover"), 
                full_width = FALSE) %>%
  row_spec(0, background = "#3498db", color = "white") %>%
  column_spec(1, bold = TRUE)

```
## Odsetek palacych
```{r pairs_plot2, echo=FALSE}
mapa <- ne_countries(continent = "Europe", returnclass = "sf")
dane_map <- merge(mapa, dane_final, by.x = "name", by.y = "Country", all.x = FALSE)

ggplot(dane_map) +
  geom_sf(aes(fill = Smokers)) +
  scale_fill_viridis_c(option = "C", name = "% palących", direction = -1) +
  labs(title = "Odsetek palących w krajach Europy",
       subtitle = "Ciemniejsze kolory oznaczają wyższy odsetek palących") +
  theme_void() +
  theme(plot.title = element_text(face = "bold", size = 16, hjust = 0.5),
        plot.subtitle = element_text(size = 12, hjust = 0.5),
        legend.position = "right")
```

## Korelacja
```{r wyswietlanie3 , include=TRUE}
cor3 <- cor(dane_final$GDP_per_capita, dane_final$Smokers, use="complete.obs")
dane_final$Wydatki_per_capita <- dane_final$Wydatki_na_medycyne / dane_final$Population
cor4 <- cor(dane_final$Wydatki_per_capita, dane_final$Smokers, use = "complete.obs")

# DODATKOWE KORELACJE
cor5 <- cor(dane_final$GDP_per_capita, dane_final$Wydatki_per_capita, use = "complete.obs")
cor6 <- cor(dane_final$Akcyza, dane_final$Wydatki_per_capita, use = "complete.obs")
cor7 <- cor(dane_final$Population, dane_final$Smokers, use = "complete.obs")
cor8 <- cor(dane_final$Population, dane_final$Akcyza, use = "complete.obs")
cor9 <- cor(dane_final$Wydatki_na_medycyne, dane_final$Smokers, use = "complete.obs")

wyniki_korelacji <- data.frame(
  `Zmienna X` = c("Akcyza", "Akcyza", "Akcyza", "PKB per capita", "PKB per capita", "PKB per capita", "Wydatki medyczne per capita", "Liczba ludności", "Liczba ludności", "Wydatki medyczne całkowite"),
  `Zmienna Y` = c("PKB per capita", "Odsetek palących", "Wydatki medyczne per capita", "Odsetek palących", "Wydatki medyczne per capita", "Odsetek palących", "Odsetek palących", "Odsetek palących", "Akcyza", "Odsetek palących"),
  `Współczynnik korelacji` = round(c(cor1, cor2, cor6, cor3, cor5, cor3, cor4, cor7, cor8, cor9), 3),
  `Siła korelacji` = c(
    ifelse(abs(cor1) > 0.5, "Silna", ifelse(abs(cor1) > 0.3, "Umiarkowana", "Słaba")),
    ifelse(abs(cor2) > 0.5, "Silna", ifelse(abs(cor2) > 0.3, "Umiarkowana", "Słaba")),
    ifelse(abs(cor6) > 0.5, "Silna", ifelse(abs(cor6) > 0.3, "Umiarkowana", "Słaba")),
    ifelse(abs(cor3) > 0.5, "Silna", ifelse(abs(cor3) > 0.3, "Umiarkowana", "Słaba")),
    ifelse(abs(cor5) > 0.5, "Silna", ifelse(abs(cor5) > 0.3, "Umiarkowana", "Słaba")),
    ifelse(abs(cor3) > 0.5, "Silna", ifelse(abs(cor3) > 0.3, "Umiarkowana", "Słaba")),
    ifelse(abs(cor4) > 0.5, "Silna", ifelse(abs(cor4) > 0.3, "Umiarkowana", "Słaba")),
    ifelse(abs(cor7) > 0.5, "Silna", ifelse(abs(cor7) > 0.3, "Umiarkowana", "Słaba")),
    ifelse(abs(cor8) > 0.5, "Silna", ifelse(abs(cor8) > 0.3, "Umiarkowana", "Słaba")),
    ifelse(abs(cor9) > 0.5, "Silna", ifelse(abs(cor9) > 0.3, "Umiarkowana", "Słaba"))
  )
)

kable(wyniki_korelacji, caption = "Rozszerzona macierz korelacji między zmiennymi") %>%
  kable_styling(bootstrap_options = c("striped", "hover"), 
                full_width = FALSE,
                font_size = 12) %>%
  row_spec(0, background = "#8e44ad", color = "white") %>%
  column_spec(4, color = ifelse(abs(c(cor1, cor2, cor6, cor3, cor5, cor3, cor4, cor7, cor8, cor9)) > 0.5, "#e74c3c", 
                               ifelse(abs(c(cor1, cor2, cor6, cor3, cor5, cor3, cor4, cor7, cor8, cor9)) > 0.3, "#f39c12", "#27ae60")))
```

## Wizualizacja zależności wielowymiarowych

```{r pairs_plot, echo=FALSE}
ggpairs(dane_final[, c("Smokers", "GDP_per_capita", "Akcyza", "Wydatki_per_capita")],
        upper = list(continuous = wrap("cor", size = 3)),
        lower = list(continuous = wrap("points", alpha = 0.6, size = 1.5)),
        diag = list(continuous = wrap("barDiag", fill = "#3498db", alpha = 0.7))) +
  theme_minimal(base_size = 10) +
  theme(panel.background = element_rect(fill = "white"))
```
## Analiza regresji
```{r pairs_plot1, echo=FALSE}
model <- lm(Smokers ~ GDP_per_capita + Akcyza + Wydatki_per_capita, data = dane_final)

results_df <- data.frame(
  Parametr = c("(Intercept)", "PKB per capita", "Akcyza", "Wydatki medyczne per capita"),
  Szacunek = round(coef(model), 3),
  `Błąd standardowy` = round(summary(model)$coefficients[,2], 3),
  `p-value` = round(summary(model)$coefficients[,4], 4),
  `Istotność` = ifelse(summary(model)$coefficients[,4] < 0.05, "***", 
                      ifelse(summary(model)$coefficients[,4] < 0.1, "**", ""))
)

kable(results_df, caption = "Wyniki regresji liniowej - Czynniki wpływające na odsetek palących") %>%
  kable_styling(bootstrap_options = c("striped", "hover"), 
                full_width = FALSE) %>%
  row_spec(0, background = "#e74c3c", color = "white") %>%
  row_spec(2:4, background = "#fdf2f2")
```


